臺灣新北地方法院民事判決
109年度重訴字第748號
原      告  張詩潔    （地址詳卷）
            張伯倫    （地址詳卷）
            張文潔    （地址詳卷）
            張伯聖    （地址詳卷）
共      同
訴訟代理人  鄭三川律師
被      告  張家茂  
                      （現於法務部矯正署臺東監獄武陵分監執行中）

上列當事人間請求侵權行為損害賠償事件，經本院於民國110年1
月5日言詞辯論終結，判決如下：
    主      文
一、被告應給付原告張詩潔新臺幣壹佰參拾肆萬陸仟壹佰參拾貳
    元，及自民國一○九年九月二十二日起至清償日止，按年息
    百分之五計算之利息。
二、被告應給付原告張伯倫新臺幣壹佰貳拾捌萬元，及自民國一
    ○九年九月二十二日起至清償日止，按年息百分之五計算之
    利息。
三、被告應給付原告張文潔、張伯聖各新臺幣壹佰貳拾萬元，及
    均自民國一○九年九月二十二日起至清償日止，按年息百分
    之五計算之利息。　　
四、原告其餘之訴駁回。
五、訴訟費用由被告負擔百分之八十，由原告張詩潔、張伯倫、
    張文潔、張伯聖各負擔百分之五。
六、本判決第一項於原告張詩潔以新臺幣肆拾肆萬捌仟元為被告
    供擔保後，得假執行。
七、本判決第二項於原告張伯倫以新臺幣肆拾貳萬元為被告供擔
    保後，得假執行。
八、本判決第三項於原告張文潔、張伯聖各以新臺幣肆拾萬元為
    被告供擔保後，各得假執行。
九、原告其餘假執行之聲請駁回。
    事實及理由
一、原告主張：被告於民國109年5月6日11時4分許，騎乘車牌號
    碼000-000號普通重型機車（下稱系爭機車），行經新北市○
    ○區○○路000號益大千藥局(下稱益大千藥局)對面車道之際，
    因被害人即原告之父張坤財從其車前穿過至益大千藥局騎樓
    ，被告認其行車受阻而心生不滿，遂將系爭機車直接暫停於
    車道上，下車穿越馬路並於騎樓樑柱旁追上張坤財，其主觀
    上雖無致張坤財於死之故意，但已預見如對站在騎樓樑柱前
    方、年邁之張坤財猝然伸手猛推，極可能使張坤財重心不穩
    而向後仰倒，致其後腦、頸部撞擊堅硬之騎樓樑柱而受傷，
    又對已受傷仰倒在地之張坤財伸手拉扯，亦可能導致其頭部
    再次撞擊堅硬地面而受傷，客觀上亦應注意且能預見如使人
    體後腦、頸部猛撞堅硬之樑柱及地面，將可能使後腦、頸部
    等重要且脆弱之部位受創，損及腦部、頸椎、脊髓等中樞神
    經系統，並因受創情形嚴重而導致死亡結果，被告僅因一時
    氣憤，即在騎樓樑柱旁猝然伸手猛力推向張坤財正面上半身
    位置，張坤財因重心不穩瞬間向後仰倒，致其後腦、頸部位
    置撞擊騎樓樑柱後向下滑落倒地，被告並接續徒手拉扯仰倒
    在地之張坤財，致張坤財受有背挫傷、第六頸椎椎體骨折及
    脊髓受傷、左手肘擦傷等傷害，於同日11時34分許經送至衛
    生福利部臺北醫院(下稱臺北醫院)急救，並於同日17時1分
    許轉往長庚醫療財團法人林口長庚紀念醫院（下稱林口長庚
    醫院）救治，再於同年月14日因呼吸衰竭接受插管治療，於
    同日轉入加護病房照護治療，嗣於同年5月22日23時3分許，
    因頸椎損傷、脊髓損傷併發支氣管性肺炎，致中樞神經衰弱
    、呼吸衰竭死亡。而原告為張坤財子女，被告不法侵害張坤
    財致死，致原告張詩潔因此支出醫療救護車費用新臺幣（下
    同）3萬0,292元、看護費用5,100 元、殯葬禮儀費用11萬0,
    740元、原告張伯倫亦支付殯葬塔位費用8萬元、另原告均受
    有精神慰撫金150 萬元之損害，為此，爰依民法第184 條第
    1 項前段、第192 條第1 項及第194 條等規定提起本訴，並
    聲明：㈠被告應給付張詩潔164萬6,132元及自起訴狀繕本送
    達翌日起至清償日止，按年息百分之5計算之利息；㈡被告應
    給付張伯倫158萬元及自起訴狀繕本送達翌日起至清償日止
    ，按年息百分之5計算之利息；㈢被告應給付張文潔150萬元
    及自起訴狀繕本送達翌日起至清償日止，按年息百分之5計
    算之利息；㈣被告應給付張伯聖150萬元及自起訴狀繕本送達
    翌日起至清償日止，按年息百分之5計算之利息；㈤原告願供
    擔保，請准宣告假執行。
二、被告則以：我承認我的行為造成張坤財受傷，但他死亡的結
    果不是我造成的；另我願意賠償醫療交通費用、看護費用、
    殯葬費用、塔位費用，惟精神慰撫金我只同意賠償原告各15
    萬元等語置辯，並聲明：原告之訴駁回。 　　
三、本院之判斷：
  ㈠原告主張被告於109年5月6日11時4分許，騎乘系爭機車行經
    益大千藥局對面車道之際，因原告之父張坤財從其車前穿過
    至益大千藥局騎樓，被告認其行車受阻，於該處行向道路上
    直接停車，下車後跑步快速衝向張坤財，並伸手推張坤財，
    致張坤財瞬間倒地，被告於張坤財倒地後並有伸手拉張坤財
    等行為，嗣張坤財於同日11時34分許經救護車送至臺北醫院
    急診，經診斷受有背挫傷、第六頸椎椎體骨折、左手肘擦傷
    等傷害，後於同日17時1分許轉至林口長庚醫院治療，於同
    年月14日因呼吸衰竭接受插管治療，並於同日轉入加護病房
    照護治療，於同年月22日23時3分許，因頸椎損傷、脊髓損
    傷併發支氣管性肺炎，致中樞神經衰弱而呼吸衰竭死亡等事
    實，有刑事卷宗所附新北市政府警察局新莊分局中港所受理
    民眾110報案案件紀錄、臺北醫院診斷證明書、林口長庚醫
    院診斷證明書各1紙、現場監視器錄影畫面翻拍照片16張（
    見偵字第18209號卷第61至74頁）、相驗照片17張及法務部
    法醫研究所（109）醫鑑字第1091101342號解剖暨鑑定報告
    書1份在卷可佐（相字卷第105至113、265至275頁），被告
    於刑事案件中就上節亦不爭執（見刑事一審卷第157、158、
    218頁，刑事二審卷第172、173、470、471、476、478頁）
    ，是此部分事實，堪認屬實。
  ㈡又案發時騎樓處之錄影畫面、系爭機車後方車輛之行車紀錄
    器影像畫面經刑事一審勘驗結果如下：⑴騎樓處之錄影畫面
    ：張坤財自畫面右方往畫面左方移動（即自馬路步行至益大
    千藥局前之騎樓位置，08：41：15被告自畫面右上方以大步
    伐、奔跑姿勢，快速往畫面左下方移動（即自馬路跑向益大
    千藥局前之騎樓位置），08：41：17被告跑至上述騎樓張坤
    財身側的位置，兩人在騎樓柱子附近，被告伸手朝張坤財做
    出推的動作，張坤財隨即往後倒地（張坤財倒地後，張坤財
    的所在位置遭騎樓之柱子遮蔽，畫面無法看見張坤財）。08
    ：41：20被告彎下腰，被告的右手朝張坤財倒地方向做出往
    上拉後放手之動作，08：41：22至08：41：27被告在張坤財
    倒地位置附近踱步，08：41：28被告復彎下腰，被告的右手
    朝張坤財倒地方向做出拉提動作，08：41：29被告的右手做
    出將張坤財拉起的動作（被告拉著張坤財往畫面右方移動，
    此時畫面可見張坤財頭部，張坤財的上半部身體隨被告拉的
    方向移動，但未見被告被攙扶起身），08：41：36至08：41
    ：38被告彎下腰、右手伸直由下方往上拉提（被告的肩膀向
    上微幅波動）同時被告其中一腳膝蓋抬起小腿向前伸，08：
    41：39至08：41：43被告的左手朝張坤財倒地方向做出向上
    拉提動作（08：41：41起一身穿深藍色上衣之男子自畫面下
    方出現，面向張坤財、被告所在位置，並往畫面上方移動）
    ，08：41：49被告往畫面右方步行至柱子未遮蔽處，被告往
    畫面右上方步行離開現場。⑵系爭機車後方車輛之行車紀錄
    器影像畫面：11：05：00被告跑至張坤財前方時，被告伸手
    朝張坤財身體用力往前推伸，張坤財隨即向後傾倒，後腦部
    位先撞到身體後方廣告柱後整個人向下滑落至地面等情，有
    勘驗筆錄暨擷圖可稽（見刑事一審卷第205至207、225至237
    頁）。復證人羅健中於偵查、刑事一審審理中亦證稱：我是
    騎樓處錄影畫面中身穿深藍色上衣之人，當時我要走去洗手
    間，聽到有人喊救命，我看過去有個阿伯倒在柱子跟機車旁
    邊，有個戴安全帽的人（即被告）對著倒地的阿伯大喊「看
    你還敢不敢」，阿伯則喊救命，還說「不敢了」，那個人多
    次以手拉在地上的阿伯，不是要將阿伯攙扶起來，是造成阿
    伯在地上被前後拉動，之後阿伯整個倒地，過程中那個人沒
    有請我幫忙把阿伯拉起身，之後那個人離開，我就打電話報
    警等語（見偵字第18209號卷第199、201頁，刑事一審卷第2
    08至212頁），則依前開勘驗結果，被告將系爭機車停在道
    路上後，快速奔跑至張坤財所在之對向騎樓處，伸手推向張
    坤財致張坤財瞬間向後仰倒，後腦部位先撞到身體後方騎樓
    樑柱後再向下滑落至地面，張坤財倒地後被告有對張坤財做
    出單手往上拉後放手及多次以單手對張坤財做出拉提之舉動
    ，過程中張坤財之上半身雖曾有被拉動但並未被攙扶起身之
    情節，佐以證人羅健中證述被告沒有要將張坤財攙扶起身，
    而是多次以手將在地上之張坤財前後拉動，之後整個倒地，
    過程中被告對著倒地的張坤財大喊「看你還敢不敢」等語，
    可見被告當時顯然極為氣憤，而有猛烈推擊張坤財致其向後
    仰倒，並拉扯張坤財上半身致其再次撞擊地面等行為，亦可
    採認。
  ㈢再者，依法務部法醫研究所解剖後，鑑定研判張坤財死亡原
    因為「疑似穿越馬路遭外力推擠倒地造成頸椎骨折、脊髓損
    傷，併發支氣管性肺炎，最後因中樞神經衰竭、呼吸衰竭死
    亡。死者生前尚能行走，穿越馬路似遭外力推擠倒地致頸椎
    損傷之相關性，故死亡方式疑為『他殺』」，有法務部法醫研
    究所（109）醫鑑字第1091101342號解剖暨鑑定報告書在卷
    為據（見相字卷第275頁）；刑事二審法院亦函詢國立臺灣
    大學醫學院附設醫院(下稱臺大醫院)，經該院於110年8月16
    日以校附醫秘字第1100903762號函檢附回覆意見表說明：「
    一、病人（即張坤財）因第六頸椎脫位性骨折而致頸椎脊髓
    損傷，到林口長庚住院時病歷顯示住院時神經學檢查為上肢
    肌力四分，下肌力零分。支氣管性肺炎為應主要為其第六頸
    椎骨折導致之脊髓損傷之併發症。二、頸椎前開手術引起支
    氣管性肺炎併發症的機會極低，引起支氣管性肺炎併發的原
    因還是跟病人的嚴重神經學缺損有關，病人頸椎以下之肌力
    零分，手術後肌力因脊髓損傷而恢復有限，進而連帶肋間呼
    吸肌肉力量不佳，所以導致支氣管性肺炎。所以此併發症與
    手術無直接相關。三、該病人之死亡結果與其外傷（背挫傷
    、第六頸椎骨折及手肘擦傷）有關連性」等語（見本院卷第
    343、345頁），是張坤財之死亡結果與其外傷（即被告所造
    成之背挫傷、第六頸椎椎體骨折及脊髓受傷、左手肘擦傷等
    傷害）有關連性，容無疑義。又被告所涉本件傷害致死犯行
    ，經本院以109年度訴字第733號判決判處有期徒刑8年，被
    告及檢察官均不服提起上訴，經臺灣高等法院以109年度上
    訴字第4504號判決駁回上訴在案，有各該刑事判決書在卷可
    稽（見本院卷第11至20頁、第67至80頁），此經本院調閱刑
    事案件卷宗核閱屬實，亦同此認定，從而，張坤財係因被告
    猛推、拉扯而受傷死亡，張坤財死亡結果與被告之行為間有
    相當因果關係，至為明確。被告所辯其僅造成張坤財受傷，
    張坤財之死亡結果並非其所造成，自非可取。
　㈣至被告請求再向臺大醫院補充函詢關於支氣管性肺炎是否一
    定為第六頸椎骨折導致之脊髓損傷之併發症？嚴重神經學缺
    損所指為何？導致嚴重神經學缺損之原因為何？函詢意見第
    三點之關連性為何關連性?張坤財之陳舊性疾病腦髓皮質嚴
    重萎縮是否才是引起呼吸衰竭接受插管治療進而病危轉入加
    護病房之原因？引起支氣管性肺炎進而導致併發呼吸衰竭、
    中樞神經衰弱死亡之原因為何？張坤財肌力退化與醫院醫療
    行為或術後照顧方式疏失有無關連性等節，惟案發前張坤財
    尚得行走，自無因脊髓損傷、嚴重神經學缺損而下肌力零分
    之情事，張坤財明顯係因遭被告猛烈推擊向後仰倒，後腦、
    頸部位置撞擊騎樓樑柱後向下滑落地板，倒地後再遭被告拉
    扯撞擊地面，造成其第六頸椎脫位性骨折致其頸椎脊髓損傷
    ，復肌力因脊髓損傷而恢復有限，連帶呼吸肌肉力量不佳，
    導致支氣管性肺炎，終至發生中樞神經衰弱、呼吸衰竭死亡
    之結果，此經法務部法醫研究所鑑定及臺大醫院函覆明確如
    前，自無再行調查之必要，併此敘明。
四、按因故意或過失，不法侵害他人之權利者，負損害賠償責任
    ；又不法侵害他人致死者，對於支出醫療及增加生活上需要
    之費用或殯葬費之人，亦應負損害賠償責任；另不法侵害他
    人致死者，被害人之父母、子女及配偶雖非財產上之損害，
    亦得請求賠償相當之金額，民法第184 條第1 項前段、第19
    2 條第1 項及第194 條分別定有明文。查被告對張坤財確有
    前開傷害致死之不法行為，業如前述，而原告為張坤財之子
    女，其等依上開規定，請求被告應負侵權行為損害賠償責任
    ，自屬有據，茲就原告請求之金額審酌如下：
　㈠醫藥看護喪葬費用部分：
    原告張詩潔請求被告給付其為被害人張坤財支付之醫藥及救
    護車費用3萬0,292元、看護費用5,100 元、殯葬禮儀費用11
    萬0,740元，原告張伯倫亦請求被告給付所支付之殯葬塔位
    費用8萬元等節，業據其等提出臺北醫院醫療費用收據、林
    口長庚醫院醫療費用收據各3 紙、收據2紙、看護費用證明
    、治喪服務費用明細表、新北市政府殯葬管理處使用設施規
    費繳納收據、龍巖塔位收據各乙紙為證（見附民卷第13頁至
    第29頁），核為必要之醫療、看護及殯葬費支出，復為被告
    所不爭執（見本院卷第86頁），是原告張詩潔、張伯倫此部
    分請求，自屬有據，應予准許。
　㈡精神慰撫金部分：
    按慰撫金係以精神上所受無形之痛苦為準，非如財產損失之
    有價額可以計算，究竟如何始認為相當，應審酌被害人及加
    害人之地位、家況、並被害人所受痛苦之程度、與其家屬之
    關係暨其他一切情事，定其數額（最高法院48年台上字第79
    8號判例意旨參照）。查張坤財乃原告之父，被告僅因交通
    糾紛心生不滿，竟未能控制自己情緒，而以猛烈推擊及拉扯
    之手段傷害張坤財致死，原告受有喪失至親之痛，無法共享
    天倫，精神上感受莫大痛苦，自不言可喻，本院審酌原告張
    詩潔為大學畢業，現為高中英文老師，月收入約3萬元，名
    下有房地各乙筆、投資數筆；原告張伯倫為專科畢業，從事
    餐飲業，月薪約3萬元，名下有房屋乙筆暨土地2筆；原告張
    文潔為大學畢業，現為高中英文老師，月收入約7萬元，名
    下有房地各2筆；原告張伯聖為專科畢業，現為台北捷運公
    司職員，月薪約5萬元，名下有房地各乙筆、汽車乙台、投
    資數筆；被告現在監執行，前從事服務業，月薪約3萬元，
    名下無財產，此據兩造陳報在卷（見本院卷第37頁、第42頁
    ），且有稅務電子閘門財產所得調件明細表在卷可稽（見限
    閱卷），衡諸兩造之身分、地位、經濟狀況、事故發生情形
    、被告不法侵害被害人致死之緣由、手段、加害程度，及原
    告驟失至親，在精神上所受痛苦程度甚距等一切情狀，認原
    告各得請求賠償之精神慰撫金數額為120萬元，核屬適當，
    逾此數額之請求，則不應准許。
  ㈢綜上，原告張詩潔得請求被告賠償之金額應為134萬6,132元
    （計算式：30,292元＋5,100 元＋110,740元＋120萬元＝1,346,
    132元）；原告張伯倫得請求被告賠償之金額則為128 萬元(
    計算式：8 萬元＋120萬元＝128 萬元)；原告張文潔、張伯聖
    則各得請求120萬元。
五、從而，原告依民法第184 條第1項前段、第192條第1項及第1
    94條等規定，請求被告給付原告張詩潔134萬6,132元、原告
    張伯倫128萬元、原告張文潔、張伯聖各120萬元，及均自刑
    事附帶民事起訴狀繕本送達翌日即109年9月22日（重附民卷
    第5頁）起至清償日止，按年息百分之5計算之利息，為有理
    由，應予准許。逾此部分，為無理由，應予駁回。
六、原告勝訴部分，業據其陳明願供擔保請准宣告假執行，經核
    於法尚無不合，爰酌定相當之擔保金額准許之。原告敗訴之
    部分，其假執行之聲請，則失所附麗，應予駁回。
七、本件事證已臻明確，兩造其餘攻擊、防禦方法及未經援用之
    證據，經本院審酌後，認對判決結果不生影響，爰不一一論
    述，附此敘明。
八、訴訟費用負擔之依據：民事訴訟法第79條。
中　　華　　民　　國　　111 　年　　2　　月　　18　　日
                  民事第一庭    法　官　洪任遠
以上正本係照原本作成
如對本判決上訴，須於判決送達後20日內向本院提出上訴狀。如
委任律師提起上訴者，應一併繳納上訴審裁判費。
中　　華　　民　　國　　111 　年　　2　　月　　18　　日
                                書記官　黃翊芳